---
title: "Curso de Estatística com R para Experimentação Agrícola"
author: "Seu Nome"
date: "`r Sys.Date()`"
output: html_document
---

# 📘 Apresentação do Curso

Este material serve como guia para o curso **Estatística com R para Experimentação Agrícola**.  
Cada aula contém **explicações teóricas resumidas** e **códigos práticos** para serem executados no RStudio.  

---

# 🔹 Módulo 1 – Introdução ao R e Organização de Dados

## Aula 1 – Instalação e primeiros passos

- Instale o R e o RStudio em seu computador.  
- Conheça os principais painéis do RStudio:  
  - *Console* (execução de comandos)  
  - *Source* (script)  
  - *Environment/History* (objetos)  
  - *Plots/Packages/Help*  

```{r}
# Verificando versão do R
version

# Operações simples
2 + 2
10/3
sqrt(25)
```

---

## Aula 2 – Objetos no R

```{r}
# Criando objetos
x <- 5
y <- 10
soma <- x + y
soma
```

---

## Aula 3 – Pacotes

```{r}
# Instalando pacotes
install.packages("tidyverse")
install.packages("readxl")
install.packages("ExpDes.pt")
install.packages("easyanova")
install.packages("rstatix")

# Carregando pacotes
library(tidyverse)
library(readxl)
library(ExpDes.pt)
library(easyanova)
library(rstatix)
```

---

## Aula 4 – Importação de Dados

```{r}
# Importando CSV
dados_csv <- read.csv("meus_dados.csv", sep = ";", dec = ",")

# Importando Excel
dados_excel <- readxl::read_excel("meus_dados.xlsx")

# Visualizando
head(dados_csv)
summary(dados_csv)
```

---

# 🔹 Módulo 2 – Manipulação e Exploração de Dados

## Aula 5 – Manipulação com dplyr

```{r}
# Exemplo fictício
dados <- data.frame(
  tratamento = rep(c("T1","T2","T3"), each=4),
  repeticao = rep(1:4, 3),
  produtividade = c(30,32,28,31, 35,36,34,37, 25,27,26,28)
)

# Selecionar colunas e filtrar
dados %>% select(tratamento, produtividade) %>% filter(produtividade > 30)

# Resumo estatístico
dados %>% group_by(tratamento) %>% summarise(
  media = mean(produtividade),
  sd = sd(produtividade)
)
```

---

## Aula 6 – Estatística Descritiva e Gráficos

```{r}
# Histograma
ggplot(dados, aes(x = produtividade)) +
  geom_histogram(binwidth = 2, fill="skyblue", color="black")

# Boxplot
ggplot(dados, aes(x = tratamento, y = produtividade)) +
  geom_boxplot(fill="orange")
```
---

# 🔹 Módulo 3 – Análise de Variância (ANOVA)

## Aula 9 – ANOVA em DIC

```{r}
# ANOVA usando aov()
modelo <- aov(produtividade ~ tratamento, data = dados)
summary(modelo)

# ANOVA usando ExpDes.pt
dic(trat = dados$tratamento, resp = dados$produtividade, quali = TRUE, mcomp = "tukey")

# ANOVA usando easyanova
easyanova::ea1(dados[-2],design = 1,plot = 2)
```

---

## Aula 11 – Testes de Pressupostos

```{r}
# Normalidade
shapiro.test(residuals(modelo))
dados |> group_by(tratamento) |> rstatix::shapiro_test(produtividade)

# Homogeneidade
bartlett.test(produtividade ~ tratamento, data = dados)
rstatix::levene_test(produtividade ~ tratamento, data = dados)
```

---

## Aula 12 – Comparações de Médias

```{r}
# Tukey no R base
TukeyHSD(modelo)

# Emmeans
library(emmeans)
emmeans(modelo, pairwise ~ tratamento)

# rstatix
dados %>% anova_test(produtividade ~ tratamento)
dados %>% tukey_hsd(produtividade ~ tratamento)
```

---

## Aula 13 – ANOVA Fatorial

```{r}
# Exemplo com dois fatores
dados2 <- expand.grid(
  adubacao = c("A1","A2"),
  cultivar = c("C1","C2","C3"),
  rep = 1:4
)
set.seed(123)
dados2$produtividade <- rnorm(24, mean=30, sd=3)

# ANOVA
modelo2 <- aov(produtividade ~ adubacao * cultivar, data = dados2)
summary(modelo2)

# ExpDes.pt
fat2.dic(fator1 = dados2$adubacao, fator2 = dados2$cultivar, resp = dados2$produtividade, quali = c(TRUE,TRUE), mcomp = "tukey")
```

---

# 🔹 Módulo 4 – Regressão

## Aula 17 – Regressão Linear

```{r}
# Exemplo: dose x produtividade
dose <- c(0,50,100,150,200)
prod <- c(20, 28, 35, 40, 38)
dados_reg <- data.frame(dose, prod)

modelo_reg <- lm(prod ~ dose, data = dados_reg)
summary(modelo_reg)

# Gráfico
ggplot(dados_reg, aes(x=dose, y=prod)) +
  geom_point() +
  geom_smooth(method="lm", se=FALSE, color="red")
```
---

# 🔹 Módulo 5 – Relatórios e Projeto Final

## Aula 23 – Relatórios com RMarkdown

- Este próprio arquivo é um exemplo.  
- Pode ser exportado em HTML, Word ou PDF.  

---

# ✅ Projeto Final

Analise um conjunto de dados agrícolas (real ou fornecido):  
- Estruture os dados no Excel/CSV.  
- Importe para o R.  
- Realize ANOVA (com `aov()`, `ExpDes.pt`, `easyanova` e `rstatix`).  
- Teste pressupostos.  
- Se necessário, ajuste modelos de regressão.  
- Gere gráficos com `ggplot2`.  
- Organize os resultados em relatório RMarkdown.

---
