---
title: "📘 Curso de Estatística com R para Experimentação Agrícola"
author: "Marlenildo Melo"
date: "2025-08-21"
lang: "pt-BR"
format:
  html:
    theme: cosmo
    include-in-header:
      - text: |
          <link rel="stylesheet" href="https://cdnjs.cloudflare.com/ajax/libs/font-awesome/6.4.0/css/all.min.css">
    toc: true
    toc_float:
      collapsed: false
      smooth_scroll: true
    toc_depth: 3
    number_sections: true
---


# Apresentação do Curso {.tabset}

Este material serve como guia para o curso **Estatística com R para Experimentação Agrícola**.\
Cada aula contém **explicações teóricas resumidas** e **códigos práticos** para serem executados no RStudio.

## <i class="fa-brands fa-r-project"></i> Estrutura do Curso {#estrutura-do-curso}

### Módulo 1 – Introdução ao R e Organização de Dados (Semanas 1-2)

**Objetivo:** Familiarizar o aluno com R, RStudio e a preparação correta dos dados.

#### Aula 1: Apresentação do curso + Instalação do R e RStudio

-   O que é R e RStudio
-   Instalação passo a passo
-   Estrutura do RStudio (console, script, environment, plots, packages)

#### Aula 2: Primeiros passos no R

-   Comandos básicos
-   Operadores aritméticos e lógicos
-   Criando e manipulando objetos

#### Aula 3: Instalação e uso de pacotes

-   `install.packages()`, `library()`
-   Pacotes úteis: `tidyverse`, `readxl`, `agricolae`, `emmeans`, `broom`, `ggplot2`
-   Como procurar ajuda e documentação

#### Aula 4: Organização de dados

-   Como estruturar dados no Excel (linhas = observações, colunas = variáveis)
-   Importação de arquivos (.csv, .xlsx, .txt)
-   Uso de `read.csv()`, `readxl::read_excel()`, `read.table()`
-   Verificação e limpeza dos dados (`head()`, `str()`, `summary()`)

------------------------------------------------------------------------

### Módulo 2 – Manipulação e Exploração de Dados (Semanas 3-4)

**Objetivo:** Aprender a organizar, transformar e explorar dados antes da análise.

#### Aula 5: tidyverse para manipulação

-   `dplyr`: `select()`, `filter()`, `mutate()`, `summarise()`, `group_by()`
-   `tidyr`: `pivot_longer()`, `pivot_wider()`

#### Aula 6: Estatística descritiva

-   Médias, desvios-padrão, erro-padrão
-   Tabelas resumo com `dplyr`
-   Visualizações iniciais: histogramas, boxplots, gráficos de barras

#### Aula 7: Gráficos com ggplot2

-   Estrutura do `ggplot2`
-   Gráficos básicos aplicados a dados de experimentação agrícola
-   Personalização de gráficos

#### Aula 8: Introdução aos delineamentos experimentais

-   Delineamentos básicos: DIC, DBC
-   Estrutura dos dados em experimentação agrícola
-   Preparação dos dados no Excel para cada delineamento

------------------------------------------------------------------------

### Módulo 3 – Análise de Variância (ANOVA) (Semanas 5-8)

**Objetivo:** Ensinar a rodar ANOVA, verificar pressupostos e interpretar resultados, utilizando diferentes pacotes.

#### Aula 9: ANOVA em DIC

-   Funções base: `aov()`
-   ANOVA com `ExpDes.pt` (`dic()`)
-   ANOVA com `easyanova`

#### Aula 10: ANOVA em DBC

-   Funções base: `aov()`
-   ANOVA com `ExpDes.pt` (`dbc()`)
-   Comparação da saída entre pacotes

#### Aula 11: Testes de pressupostos

-   Normalidade dos resíduos: `shapiro.test()`, `rstatix::shapiro_test()`
-   Homogeneidade: `bartlett.test()`, `car::leveneTest()`, `rstatix::levene_test()`
-   Interpretação prática

#### Aula 12: Testes de comparação de médias

-   `TukeyHSD()` (base R)
-   `ExpDes.pt` (já integrado à ANOVA)
-   `emmeans` + `cld()`
-   `rstatix::t_test()` e `rstatix::anova_test()`

#### Aula 13: ANOVA em esquemas fatoriais

-   Dois fatores com `aov()`
-   Dois fatores com `ExpDes.pt::fat2.dic()` e `fat2.dbc()`
-   Interpretação das interações

#### Aula 14: ANOVA em parcela subdividida

-   Estrutura de dados
-   `ExpDes.pt::psub2.dbc()` (ou funções equivalentes)
-   Modelos mistos com `lme4::lmer()`

#### Aula 15: Como reportar resultados da ANOVA

-   `broom::tidy()` para organizar tabelas
-   Exportação de resultados com `rstatix` (`get_anova_table()`)
-   Apresentação de médias e letras com `agricolae`, `emmeans` e `ExpDes.pt`

#### Aula 16: Exercícios práticos comparando pacotes

-   Mesmos dados analisados em `aov()`, `ExpDes.pt`, `easyanova` e `rstatix`
-   Discussão: qual usar em cada situação

------------------------------------------------------------------------

### Módulo 4 – Regressão e Modelos (Semanas 9-11)

**Objetivo:** Introduzir regressão e aplicações em experimentação agrícola.

#### Aula 17: Introdução à regressão linear

-   Conceito, ajuste com `lm()`
-   Gráficos de regressão no `ggplot2`

#### Aula 18: Regressão polinomial

-   `lm(y ~ poly(x, 2))`
-   Aplicações em curvas de dose, tempo, crescimento

#### Aula 19: Seleção de modelos

-   Critérios AIC e BIC
-   Comparação de modelos

#### Aula 20: Regressão não linear

-   `nls()`
-   Ajuste de curvas de resposta à dose

#### Aula 21: Regressão logística (ex.: dados de presença/ausência)

-   `glm(family = binomial)`
-   Exemplos em fitossanidade e sobrevivência

#### Aula 22: Exercícios práticos de regressão com dados agrícolas

------------------------------------------------------------------------

### Módulo 5 – Encerramento e Projeto Final (Semana 12)

**Objetivo:** Consolidar o aprendizado com aplicações práticas.

#### Aula 23: Como estruturar um relatório científico no R

-   Uso do RMarkdown
-   Exportar para Word e PDF
-   Organização dos resultados

#### Aula 24: Projeto final

Cada aluno analisa um banco de dados de experimentação agrícola.

#### Entrega de relatório com:

-   Estrutura dos dados
-   ANOVA + testes de médias ou regressão
-   Gráficos e tabelas
-   Interpretação

------------------------------------------------------------------------

### 📅 Cronograma Resumido (Atualizado)

-   **Semanas 1-2**: R, RStudio, pacotes, organização/importação de dados\
-   **Semanas 3-4**: Manipulação de dados, gráficos, delineamentos\
-   **Semanas 5-8**: ANOVA com base R, `ExpDes.pt`, `easyanova` e `rstatix`\
-   **Semanas 9-11**: Regressão (linear, polinomial, não linear, logística)\
-   **Semana 12**: Relatórios e Projeto Final

------------------------------------------------------------------------

<br> <br>

## <i class="fas fa-code"></i> Exemplos de Códigos {#exemplos-de-códigos}

### 🔹 Módulo 1 – Introdução ao R e Organização de Dados

#### Aula 1 – Instalação e primeiros passos

-   Instale o R e o RStudio em seu computador.\
-   Conheça os principais painéis do RStudio:
    -   *Console* (execução de comandos)\
    -   *Source* (script)\
    -   *Environment/History* (objetos)\
    -   *Plots/Packages/Help*

```{r}
# Verificando versão do R
version

# Operações simples
2 + 2
10 / 3
sqrt(25)
```

------------------------------------------------------------------------

#### Aula 2 – Objetos no R

```{r}
# Criando objetos
x <- 5
y <- 10
soma <- x + y
soma
```

------------------------------------------------------------------------

#### Aula 3 – Pacotes

```{r}
#| message: false
#| warning: false

# Carregando pacotes
library(tidyverse)
library(readxl)
library(ExpDes.pt)
library(easyanova)
library(rstatix)
```

------------------------------------------------------------------------

#### Aula 4 – Importação de Dados

```{r}
# Importando CSV
# dados_csv <- read.csv("meus_dados.csv", sep = ";", dec = ",")

# Importando Excel
# dados_excel <- readxl::read_excel("meus_dados.xlsx")

# Visualizando
# head(dados_csv)
# summary(dados_csv)
```

------------------------------------------------------------------------

### 🔹 Módulo 2 – Manipulação e Exploração de Dados

#### Aula 5 – Manipulação com dplyr

```{r}
# Exemplo fictício
dados <- data.frame(
  tratamento = rep(c("T1", "T2", "T3"), each = 4),
  repeticao = rep(1:4, 3),
  produtividade = c(30, 32, 28, 31, 35, 36, 34, 37, 25, 27, 26, 28)
)

# Selecionar colunas e filtrar
dados %>% select(tratamento, produtividade) %>% filter(produtividade > 30)

# Resumo estatístico
dados %>%
  group_by(tratamento) %>%
  summarise(
    media = mean(produtividade),
    sd = sd(produtividade)
  )
```

------------------------------------------------------------------------

#### Aula 6 – Estatística Descritiva e Gráficos

```{r}
# Histograma
ggplot(dados, aes(x = produtividade)) +
  geom_histogram(binwidth = 2, fill = "skyblue", color = "black")

# Boxplot
ggplot(dados, aes(x = tratamento, y = produtividade)) +
  geom_boxplot(fill = "orange")

```

------------------------------------------------------------------------

### 🔹 Módulo 3 – Análise de Variância (ANOVA)

#### Aula 9 – ANOVA em DIC

```{r}
# ANOVA usando aov()
modelo <- aov(produtividade ~ tratamento, data = dados)
summary(modelo)

# ANOVA usando ExpDes.pt
dic(
  trat = dados$tratamento,
  resp = dados$produtividade,
  quali = TRUE,
  mcomp = "tukey"
)

# ANOVA usando easyanova
easyanova::ea1(dados[-2], design = 1, plot = 2)
```

------------------------------------------------------------------------

#### Aula 11 – Testes de Pressupostos

```{r}
# Normalidade
shapiro.test(residuals(modelo))
dados |> group_by(tratamento) |> rstatix::shapiro_test(produtividade)

# Homogeneidade
bartlett.test(produtividade ~ tratamento, data = dados)
rstatix::levene_test(produtividade ~ tratamento, data = dados)
```

------------------------------------------------------------------------

#### Aula 12 – Comparações de Médias

```{r}
# Tukey no R base
TukeyHSD(modelo)

# Emmeans
library(emmeans)
emmeans(modelo, pairwise ~ tratamento)

# rstatix
dados %>% anova_test(produtividade ~ tratamento)
dados %>% tukey_hsd(produtividade ~ tratamento)
```

------------------------------------------------------------------------

#### Aula 13 – ANOVA Fatorial

```{r}
# Exemplo com dois fatores
dados2 <- expand.grid(
  adubacao = c("A1", "A2"),
  cultivar = c("C1", "C2", "C3"),
  rep = 1:4
)
set.seed(123)
dados2$produtividade <- rnorm(24, mean = 30, sd = 3)

# ANOVA
modelo2 <- aov(produtividade ~ adubacao * cultivar, data = dados2)
summary(modelo2)

# ExpDes.pt
fat2.dic(
  fator1 = dados2$adubacao,
  fator2 = dados2$cultivar,
  resp = dados2$produtividade,
  quali = c(TRUE, TRUE),
  mcomp = "tukey"
)
```

------------------------------------------------------------------------

### 🔹 Módulo 4 – Regressão

#### Aula 17 – Regressão Linear

```{r}
dose <- c(0, 50, 100, 150, 200)
prod <- c(20, 28, 35, 40, 38)
dados_reg <- data.frame(dose, prod)

modelo_reg <- lm(prod ~ dose, data = dados_reg)
a <- summary(modelo_reg)

# Coeficientes
coeficientes <- coef(modelo_reg)
intercepto <- round(coeficientes[1], 2) # sem sinal extra
slope <- formatC(coeficientes[2], format = "f", digits = 2, flag = "+") # sempre com sinal

# Estatísticas do modelo
r2 <- round(a$r.squared, 4)
f_value <- a$fstatistic[1]
df1 <- a$fstatistic[2]
df2 <- a$fstatistic[3]
p_value_anova <- pf(f_value, df1, df2, lower.tail = FALSE)




# Equação no formato correto
equacao <- paste0("y = ", intercepto, slope, "x")

legenda <- paste0(
  equacao,
  "  R² = ", r2,
  "\nF = ", f_value,
  "; p = ", format.pval(p_value_anova, digits = 4, eps = 0.001)
)



dados_reg |>
  ggplot(aes(x = dose, y = prod)) +
  geom_point(size = 3) +
  geom_smooth(method = "lm", se = FALSE, color = "black") +
  annotate("text",
           x = 100, y = 10,
           label = legenda,
           hjust = 0, size = 5) +
  labs(x = "Frequência de irrigação", y = "CRA (%)") +
  theme_bw() +
  theme(panel.grid = element_blank()) +
  ylim(0, 50)

```
------------------------------------------------------------------------


#### Aula 17 – Regressão Quadrática


```{r}
# Ajustar modelo de regressão quadrática
modelo_quad <- lm(prod ~ dose + I(dose^2), data = dados_reg)
a <- summary(modelo_quad)
a
# Coeficientes da regressão quadrática (com mais casas decimais)
coef_quad <- coef(modelo_quad)
intercepto <- formatC(coef_quad[1], format = "f", digits = 4)
linear     <- formatC(coef_quad[2], format = "f", digits = 4, flag = "+")
quadratico <- formatC(coef_quad[3], format = "f", digits = 4, flag = "+") 
# usei 6 casas para o termo quadrático porque geralmente é bem pequeno

# Estatísticas do modelo
r2 <- round(a$r.squared, 4)
f_value <- a$fstatistic[1]
df1 <- a$fstatistic[2]
df2 <- a$fstatistic[3]
p_value_anova <- pf(f_value, df1, df2, lower.tail = FALSE)

# Equação para legenda
equacao <- paste0("y = ", intercepto, " ", linear, "x ", quadratico, "x²")
legenda <- paste0(
  equacao,
  "  R² = ", r2,
  "\nF = ", round(f_value, 2),
  "; p = ", format.pval(p_value_anova, digits = 4, eps = 0.001)
)

# Gráfico
library(ggplot2)

regressao_quad <- ggplot(dados_reg, aes(x = dose, y = prod)) +
  geom_point(size = 3) +
  stat_smooth(
    method = "lm",
    formula = y ~ x + I(x^2),
    se = FALSE,
    color = "black"
  ) +
  annotate("text", x = 50, y = 10, label = legenda, hjust = 0, size = 5) +
  labs(x = "Dose", y = "Produção") +
  theme_bw() +
  theme(panel.grid = element_blank()) +
  ylim(0, 50)

# Exibir gráfico
regressao_quad

```



### 🔹 Módulo 5 – Relatórios e Projeto Final

#### Aula 23 – Relatórios com RMarkdown

-   Este próprio arquivo é um exemplo.\
-   Pode ser exportado em HTML, Word ou PDF.

------------------------------------------------------------------------

### ✅ Projeto Final

Analise um conjunto de dados agrícolas (real ou fornecido):\
- Estruture os dados no Excel/CSV.\
- Importe para o R.\
- Realize ANOVA (com `aov()`, `ExpDes.pt`, `easyanova` e `rstatix`).\
- Teste pressupostos.\
- Se necessário, ajuste modelos de regressão.\
- Gere gráficos com `ggplot2`.\
- Organize os resultados em relatório RMarkdown.

------------------------------------------------------------------------

<br>

## <i class="fas fa-user"></i> Quem Sou

Engenheiro Agrônomo, Doutor em Fitotecnia

<i class="fa-solid fa-link"></i> [Linktree](https://linktr.ee/marlenildomelo)

<i class="fas fa-envelope"></i> [marlenildo\@gmail.com](mailto:marlenildo@gmail.com)

<i class="fab fa-whatsapp"></i> [(84) 98752-1095](https://wa.me/5584987521095)

<br>

------------------------------------------------------------------------

**Links Úteis**:

-   [Estrutura do Curso](#estrutura-do-curso)
-   [Exemplos de Códigos](#exemplos-de-códigos)

<i class="fa-brands fa-r-project"></i> *Este documento foi criado utilizando a própria linguagem R.*

------------------------------------------------------------------------